臺灣板橋地方法院刑事判決　　　　　　 100年度訴字第1323號
公　訴　人　臺灣板橋地方法院檢察署檢察官
被　　　告　陳友亭
　　　　　　陳云萍
　　　　　　陳葛平
上列被告因違反臺灣地區與大陸地區人民關係條例等案件，經檢
察官提起公訴（一００年度偵字第六八三三號），被告於本院準
備程序進行中，就被訴事實為有罪之陳述，經本院告知簡式審判
程序意旨，並聽取公訴人及被告之意見後，本院合議庭裁定由受
命法官獨任依簡式審判程序審理，並判決如下：
    主  文
陳友亭共同犯臺灣地區與大陸地區人民關係條例第七十九條第一
項之使大陸地區人民非法進入臺灣地區罪，處有期徒刑柒月。緩
刑貳年。緩刑期間付保護管束，並應接受貳拾小時之法律教育課
程。
陳云萍共同犯臺灣地區與大陸地區人民關係條例第七十九條第一
項之使大陸地區人民非法進入臺灣地區罪，處有期徒刑壹年貳月
。緩刑參年。緩刑期間付保護管束，並應接受貳拾小時之法律教
育課程。
陳葛平共同犯行使使公務員登載不實文書罪，處有期徒刑參月，
如易科罰金，以新臺幣壹仟元折算壹日。緩刑貳年，並應於本案
判決確定後六個月內向公庫支付新臺幣陸萬元。
    事  實
一、陳友亭與陳云萍前係男女朋友，陳云萍與陳葛平係姐妹，陳
    友亭與陳云萍均明知大陸地區人民陳葛平非經主管機關之許
    可，不得進入臺灣地區，亦均明知陳友亭與陳葛平均無與對
    方結婚之真意，亦未曾舉行結婚儀式或宴請親友，雙方所締
    結者為不實之婚姻，竟仍共同基於使大陸地區人民非法進入
    臺灣地區、以及行使使公務員登載不實事項於職務上所掌公
    文書之犯意聯絡，約定由陳友亭充當與陳葛平「假結婚」之
    人頭丈夫，而由陳友亭親赴大陸地區與陳葛平辦理「假結婚
    」後，再接續以不實之「團聚」、「依親居留」等名義，申
    請陳葛平非法進入臺灣地區打工，經過如下：陳友亭與陳葛
    平二人先於民國九十四年五月十六日，在中國大陸浙江省舟
    山市辦理結婚手續，而取得該市市政府所核發之（2005）浙
    舟證民字第731 號結婚公證書，於九十四年五月二十七日，
    持該結婚公證書向財團法人海峽交流基金會（下稱海基會）
    申請驗證而取得該會核發之（94）核字第033612號證明，使
    大陸地區人民陳葛平形式上取得臺灣地區人民陳友亭配偶之
    地位。再於九十四年十月二十日，陳友亭、陳云萍二人承前
    犯意並與陳葛平共同基於行使使公務員登載不實事項於職務
    上所掌公文書之犯意聯絡，推由陳友亭持在大陸地區所製作
    之上開結婚公證書及相關證明文件，前往臺北縣中和市（現
    改制為新北市中和區，起訴書誤載為永和市）戶政事務所，
    填具結婚登記申請書，申請辦理虛偽不實之結婚戶籍登記，
    致使不知情之承辦戶籍登記業務之該管公務員將該虛偽不實
    事項登載於其職務上所掌之戶籍登記簿上，並據以核發登記
    有陳友亭與陳葛平結婚之不實事項之戶籍謄本予陳友亭，足
    以生損害於戶政機關對戶籍及身分管理之正確性。復推由陳
    友亭、陳云萍二人旋持上開結婚公證書、海基會證明、戶籍
    謄本（起訴書漏載）及大陸地區人民進入臺灣地區保證書（
    起訴書誤載為保書）等文件，先後於九十四年八月十七日、
    九十五年六月二十八日、九十六年六月一日、九十九年三月
    十九日、九十九年六月二十五日、九十九年九月二十一日，
    填具「大陸地區人民進入臺灣地區旅行證申請書」，而以配
    偶「團聚」、「依親居留」及「探親」等不實事由，向內政
    部警政署入出境管理局（業於九十六年一月二日改制為內政
    部入出國及移民署，以下以改制後名稱移民署簡稱之）申請
    陳葛平來臺而行使之，經移民署承辦人員實質審核後，未能
    發現前開假結婚之事實，而予以核發「中華民國臺灣地區旅
    行證」予陳葛平，以此利用不知情之公務員所核發形式合法
    之文書，掩飾實質非法入境之方式，使陳葛平得以先後於九
    十四年十月十六日、九十五年八月二十六日、九十七年三月
    十七日、九十八年七月十二日、九十九年四月二十日、九十
    九年七月十七日、九十九年十月十六日（起訴書誤載為九月
    二十一日）申請入境來臺。後於九十八年八月二十一日，因
    陳友亭之女陳佩娟得知其父陳友亭與陳云萍竟以辦理「假結
    婚」之非法方法，申請陳葛平來臺居住打工，而陳葛平來臺
    後從事相關行業及場所之工作因恐涉有不法，遂要求陳友亭
    與陳葛平辦理離婚。嗣於九十九年十月三十日，陳友亭為陳
    云萍之債務而四處借貸，並因此而共同涉犯詐欺之案件，陳
    友亭因不甘受陳云萍詐欺而向其提起告訴（陳友亭、陳云萍
    二人所涉詐欺罪嫌，另經檢察官偵辦中），陳友亭並於警詢
    中，在尚未經有偵查權限之公務員發覺渠等上揭犯行前，主
    動向警員表明渠等共同使大陸地區人民非法進入臺灣地區、
    以及行使使公務員登載不實事項於職務上所掌公文書之犯罪
    情節及經過，自首而接受裁判，始循線查悉上情。
二、案經新北市政府警察局永和分局報告臺灣板橋地方法院檢察
    署檢察官偵查起訴。
    理  由
壹、程序事項：
    被告陳友亭、陳云萍、陳葛平所犯係死刑、無期徒刑或最輕
    本刑為三年以上有期徒刑以外之罪，亦非屬高等法院管轄第
    一審之案件，其三人於準備程序中就被訴事實為有罪之陳述
    ，經本院告知簡式審判程序之旨，並聽取公訴人、被告三人
    之意見後，經本院合議庭認為適宜，乃依刑事訴訟法第二百
    七十三條之一第一項規定，裁定由受命法官獨任進行簡式審
    判程序，先予敘明。
貳、實體事項：
    上揭犯罪事實，業據被告陳友亭、陳云萍、陳葛平於本院準
    備程序及審理中自白不諱，並經證人即被告陳友亭之女陳佩
    娟於警詢中證述明確，復有新北市中和區戶政事務所一００
    年四月七日新北中戶字第1000003631號函暨所附之被告陳友
    亭、陳葛平二人之戶籍謄本、結婚登記申請書、海基會核發
    之（94）核字第033612號證明、中華人民共和國浙江省舟山
    市公證處（2005）浙舟證民字第731 號結婚公證書，及被告
    陳葛平入出境許可證、大陸地區人民明細資料報表等件在卷
    可參。綜上所述，足見被告三人之自白均核與事實相符，應
    可採為論罪科刑之依據。從而，本件事證已臻明確，被告三
    人之犯行均洵堪認定，應予依法論科。
參、論罪科刑：
一、查被告陳友亭、陳云萍所共犯臺灣地區與大陸地區人民關係
    條例第七十九條第一項之使大陸地區人民非法進入臺灣地區
    罪，及其二人與被告陳葛平所共犯行使使公務員登載不實文
    書罪，因均為接續犯而各為一罪（詳如後述），其三人犯罪
    行為之終點均為九十五年七月一日刑法修正公布施行以後；
    亦為臺灣地區與大陸地區人民關係條例第七十九條第一項於
    九十二年十月二十九日修正公布、同年十二月三十一日起施
    行以後，雖該條例此後迄今歷經數次修正，惟對該條例第七
    十九條第一項之規定均未再予修正，故自無新舊法比較之問
    題，而應逕適用裁判時之法律，先此敘明。
二、按臺灣地區與大陸地區人民關係條例第七十九條第一項處罰
    違反同條例第十五條第一款所定使大陸地區人民非法進入臺
    灣地區罪，凡非經合法手續進入者皆包含之，如以徒具外觀
    合法形式之假結婚，規避對於大陸地區人民進入臺灣地區之
    管制，亦即使大陸地區人民以假結婚真入境脫法方式進入臺
    灣地區，仍屬非法進入，即該當本罪，非以偷渡者為限。次
    按臺灣地區與大陸地區人民關係條例第七十九條第一項對於
    違反同條例第十五條第一款所定不得使大陸地區人民非法進
    入臺灣地區之處罰，旨在防止大陸地區人民非法進入臺灣地
    區，以維護臺灣地區安全與安定；所稱「非法」，自應從實
    質上合法性予以判斷，凡評價上違反法秩序方法，均屬「非
    法」，故在大陸地區通謀虛偽結婚，以不實結婚證明辦理相
    關戶籍登記、入境等手續，憑以進入臺灣地區，其所持入境
    許可文件雖係入出境主管機關核發，形式上為合法，惟係以
    詐欺方法取得，即不具實質上合法性，仍屬非法進入臺灣地
    區（最高法院九十二年度台上字第四十號、九十四年度台上
    字第一０六四號、九十六年度台上字第二七一八號、九十七
    年度台上字第三三三六號判決意旨可資參照）。是本件被告
    陳友亭、陳云萍與大陸地區人民即被告陳葛平共謀使被告陳
    友亭、陳葛平二人以徒具外觀合法形式之假結婚，並使被告
    陳葛平以配偶「團聚」、「依親居留」及「探親」等名義申
    請來臺，而規避對大陸地區人民進入臺灣地區之管制，自仍
    屬非法入境
三、核被告陳友亭、陳云萍所為，均係犯臺灣地區與大陸地區人
    民關係條例第七十九條第一項之使大陸地區人民非法進入臺
    灣地區罪、刑法第二百十六條、第二百十四條之行使使公務
    員登載不實文書罪；被告陳葛平所為，係犯刑法第二百十六
    條、第二百十四條之行使使公務員登載不實文書罪。被告三
    人就上揭使公務員登載不實文書之低度行為，已為行使之高
    度行為所吸收，不另論罪。被告陳友亭、陳云萍以上揭犯罪
    事實所載行使使公務員登載不實文書之手法，使大陸地區人
    民即被告陳葛平數度非法進入臺灣地區，以及被告陳葛平以
    上揭犯罪事實所載行使使公務員登載不實文書數度非法進入
    臺灣地區，均係以被告陳葛平與被告陳友亭間之同一假結婚
    後之相關事由而取得入境許可並得以進入臺灣地區，應係基
    於單一犯意及犯罪目的，以手法相同之模式為之，當各係基
    於單一犯意接續所為，侵害相同之法益，皆應包括於一行為
    予以評價而論以接續犯，各僅成立單一情節較重之使大陸地
    區人民非法進入臺灣地區罪、行使使公務員登載不實文書罪
    （臺灣高等法院一００年度上訴字第二九五號判決意旨可資
    參照），公訴意旨認以九十五年七月一日刑法修正施行前、
    後為據，就上述罪名分別論以連續犯與牽連關係、以及接續
    犯，尚有誤會，併予敘明。被告陳友亭、陳云萍就上揭使大
    陸地區人民非法進入臺灣地區罪間，以及被告陳友亭、陳云
    萍與被告陳葛平就上揭行使使公務員登載不實文書罪間，各
    均具有犯意聯絡及行為分擔，各均為共同正犯。被告陳友亭
    、陳云萍二人所犯上揭使大陸地區人民非法進入臺灣地區罪
    、行使使公務員登載不實文書罪，應係基於單一之犯意決定
    ，而以一行為而同時觸犯之，為想像競合犯，應依刑法第五
    十五條規定，從一情節較重之使大陸地區人民非法進入臺灣
    地區罪處斷。被告陳友亭於警詢中，在尚未經有偵查權限之
    公務員發覺渠等上揭犯行前，主動向警員表明渠等共同使大
    陸地區人民非法進入臺灣地區、以及行使使公務員登載不實
    事項於職務上所掌公文書之犯罪情節及經過，此有其警詢筆
    錄一份在卷可參（參見一００年度偵字第六八三三號偵卷第
    五—八頁），為對未發覺之犯罪自首而接受裁判，爰依刑法
    第六十二條前段規定，減輕其刑。爰審酌被告陳友亭、陳云
    萍犯後於偵審中均能坦承犯行，態度尚稱良好，已見悔意，
    而被告陳葛平於本院審理中終能坦承犯行，態度亦難謂不佳
    ，又被告陳友亭係應被告陳云萍之請求而為上揭犯行，而被
    告陳葛平亦係因生計所需而為上揭犯行，及其三人之犯罪動
    機、目的、手段、所生危害、各自犯罪情節之輕重，以及公
    訴意旨對被告陳葛平之求刑尚嫌過重等一切情狀，分別量處
    如主文所示之刑，被告陳葛平部分併諭知易科罰金之折算標
    準。
四、末查，被告陳友亭、陳云萍、陳葛平三人前均未曾因故意犯
    罪受有期徒刑以上刑之宣告，此有臺灣高等法院被告前案紀
    錄表三份在卷可參，被告三人於本件中因行為失慮，致罹刑
    典，惟犯後於本院審理中均能坦承犯行，態度尚稱良好，經
    此次科刑教訓後，應知警惕而無再犯之虞，本院認為前開對
    其三人宣告之刑，以暫不執行為適當，爰均依刑法第七十四
    條第一項第一款之規定，就被告陳友亭部分併予宣告緩刑二
    年，就被告陳云萍部分併予宣告緩刑三年，就被告陳葛平部
    分併予宣告緩刑二年，以啟自新。再考量被告陳友亭、陳云
    萍二人所犯使大陸地區人民非法進入臺灣地區之犯行，顯係
    因法律觀念及法治教育不足所致，本院認實有加強其二人法
    律教育之必要，爰復依刑法第七十四條第二項第八款之規定
    ，命被告陳友亭、陳云萍二人應接受二十小時之法律教育課
    程，以預防再犯（被告陳友亭、陳云萍二人若違反刑法第七
    十四條第二項第八款所定預防再犯所為之必要命令情節重大
    者，檢察官得斟酌依刑法第七十五條之一第一項第四款之規
    定聲請撤銷緩刑，併此敘明），並依刑法第九十三條第一項
    第二款之規定，就被告陳友亭、陳云萍二人均宣告於緩刑期
    間付保護管束，以勵其二人自新，並冀其後效。次按緩刑宣
    告，得斟酌情形，命犯罪行為人向公庫支付一定之金額，刑
    法第七十四條第二項第四款定有明文。於本件中，經斟酌被
    告陳葛平所造成之法益侵害程度，認應命被告陳葛平向公庫
    支付一定之金額為宜，爰依刑法第七十四條第二項第四款規
    定，命被告陳葛平於本案判決確定後六個月內，應向公庫支
    付新臺幣六萬元。
據上論斷，應依刑事訴訟法第二百七十三條之一第一項、第二百
九十九條第一項前段，臺灣地區與大陸地區人民關係條例第七十
九條第一項、第十五條第一款，刑法第十一條前段、第二十八條
、第二百十六條、第二百十四條、第五十五條、第六十二條前段
、第四十一條第一項前段，第七十四條第一項第一款、第二項第
四款、第二項第八款、第九十三條第一項第二款，刑法施行法第
一條之一，判決如主文。
本案經檢察官楊承翰到庭執行職務。
中    華    民    國   100    年    7     月    29    日
                  刑事第二十庭    法  官  林家賢
上列正本證明與原本無異。
如不服本判決，應於判決送達後十日內，向本院提出上訴書狀，
並應敘述具體理由；其未敘述上訴理由者，應於上訴期間屆滿後
二十日內向本院補提理由書（均須按他造當事人之人數附繕本）
「切勿逕送上級法院」。
                                  書記官  許清秋
中    華    民    國   100    年    7     月    29    日
附錄本判決論罪科刑法條：
臺灣地區與大陸地區人民關係條例第十五條第一款：
下列行為不得為之：
一、使大陸地區人民非法進入臺灣地區。
臺灣地區與大陸地區人民關係條例第七十九條第一項：
違反第十五條第一款規定者，處一年以上七年以下有期徒刑，得
併科新臺幣一百萬元以下罰金。
刑法第二百十六條：
行使第二百十條至第二百十五條之文書者，依偽造、變造文書或
登載不實事項或使登載不實事項之規定處斷。
刑法第二百十四條：
明知為不實之事項，而使公務員登載於職務上所掌之公文書，足
以生損害於公眾或他人者，處三年以下有期徒刑、拘役或五百元
以下罰金。